【裁判字號】    98,上易,233
【裁判日期】    980916
【裁判案由】    交還土地等
【裁判全文】
臺灣高等法院高雄分院民事判決         98年度上易字第127號
                                     98年度上易字第233號
上  訴  人  乙○○
訴訟代理人  李幸恩律師
被上訴人    甲○○
                      址屏東縣屏東市○○○路30-1號
上列當事人間請求交還土地等事件，上訴人對於民國98年4 月13
日臺灣屏東地方法院97年度再字第5 號第一審判決提起上訴，本
院於98年9 月2 日言詞辯論終結，判決如下：
    主  文
原判決廢棄。
台灣屏東地方法院九十六年度訴字第四０五號判決廢棄，發回台
灣屏東地方法院。
    事 實 及 理 由
一、就台灣屏東地法院97年度再字第5號部分：
  (一)被上訴人未於言詞辯論期日到庭，核無民事訴訟法第386 條
    所列各款情形，准依上訴人之聲請為一造辯論判決。
  (二)本件應予審究者為：上訴人據為不服之台灣屏東地方法院96
    年度第405號判決，是否為確定判決？本院判斷如下：
  1.上訴人籍設屏東縣枋山鄉加祿村，固有戶籍謄本可稽（96訴
    405 號卷19頁），惟戶籍地與住所地並非同一概念。查上訴
    人自95年7 月15日承租高雄縣岡山鎮○○○路15號14樓之2
    右邊套房，迄97年11月間，仍與其配偶曹祥書居住該處，並
    在高雄縣岡山鎮新安心托兒所工作，有租賃契約書、薪資袋
    及高雄縣政府警察局岡山分局97年11月18日高縣岡警戶字第
    0970035406號函附卷（97再5 號卷12至15頁、78至79頁、56
    頁），又據屏東縣警察局枋寮分局加祿派出所員警於97年11
    月13日前往屏東縣枋山鄉加祿村南和54號上訴人戶籍地查訪
    ，稱該址房屋無人居住，亦有該局97年11月19日枋警偵字第
    0970015360號函及所附查訪報告在卷（97再5 號卷51至52頁
    ），足徵上訴人於95年7 月以後，即以上載之岡山鎮住居處
    充當生活上久住之住所，而未以戶籍地為住所。本件被上訴
    人起訴請求上訴人返還無權占有土地，原法院於96年9 月3
    日勘驗現場通知、96年9 月20日、96年12月13日言詞辯論期
    日通知及判決正本，均寄存送達於上訴人戶籍地所在之加祿
    派出所（96訴405 號卷14至15頁、30頁、42頁），據中華郵
    政股份有限公司屏東郵局函稱96年度訴字第405 號判決正本
    ，其投遞人員於97年1 月3 、4 日按封面所書地址投送2 次
    ，均未獲會晤本人，亦無受領文書之同居人或受僱人，遂於
    97 年1月7 日將該文件以寄存加祿派出所為送達，故上訴人
    主張其雖設籍屏東縣枋山鄉加祿村南和54號，但自95年7 月
    15 日 起即居住高雄縣岡山鎮○○○路15號14樓之2 ，核屬
    可採。至於上訴人於95年11月8 日委任李幸恩律師代理參與
    屏東縣枋山鄉調解委員會調解土地租賃時，所提出之委任書
    所載地址固為戶籍地（97再5 號卷41頁），但該事件係屏東
    縣枋山鄉調解委員會之調解，而非起訴後所為，委任書記載
    其戶籍地址，不論係律師依上訴人身分証件之記載而為，或
    為符合鄉鎮市調解條例第13條管轄規定而為，均不能認被上
    訴人於96年8 月間對上訴人起訴請求時，被上訴人仍係以該
    枋山鄉加祿村戶籍地為設定其住所之地，故尚不得憑95年11
    月8 日之委任狀，即認上訴人設籍並居住於戶籍地。
  2.按「民事訴訟法第一百三十八條所規定之寄存送達，限於不
    能依同法第一百三十六條及第一百三十七條規定為送達者，
    始得為之。倘其送達之處所並非應受送達人之住居所、事務
    所或營業所，即不得於該處所為寄存送達。如於該處所為寄
    存送達，應於應受送達人實際領取該訴訟文書時，始生送達
    之效力」（最高法院90年度台抗字第33號裁判參照）。上訴
    人在原審法院96年12月27日96年度訴字第405 號民事判決97
    年1 月8 日以寄存送達加祿派出所時，住所係在高雄縣岡山
    鎮○○○路15號14樓之2 ，依上開說明，該判決之送達自不
    生寄存送達規定經10日發生效力之法效。又上訴人於97年8
    月3 日至加祿派出所領取判決書，有屏東縣警察局枋寮分局
    97 年11 月19日枋警偵字第0970015360號函及所附司法文書
    寄存登記簿在卷（97再5 號卷51、53頁），則自應從上訴人
    實際領取該文書時，自翌日起算上訴之不變期間，故上訴人
    提起上訴期間自97年8 月4 日起算，上訴人居住高雄縣，應
    扣除在途期間8 日（台灣高雄地方法院管轄區域之在途期間
    4 日，加計台灣屏東地方法院管轄區域之在途期間4 日），
    其上訴之末日為97年8 月31日，該日又適逢星期日，依民法
    第122 條規定，上訴期間末日自應以97年9 月1 日代之。則
    上訴人於97年9 月1 日向法院提出民事書狀，表示不服該院
    96 年 度訴字第405 號判決，自未逾上訴之期間。矧再審之
    訴係對於確定終局判決聲明不服之方法，而提起上訴，為對
    於未確定之終局判決聲明不服之方法，兩者雖均係對終局判
    決為之，惟前者針對確定判決，後者則以未確定之判決為對
    象。又判決是否確定，乃法院應依職權審查之事項，若未確
    定，不因當事人主觀以為確定而受影響。受不利判決之當事
    人，對未確定之判決表示不服，請求廢棄原判決，係屬上訴
    範疇，不因其誤以為確定或以再審之訴名義為之，而有所不
    同。上訴人於法定上訴期間內，既對原法院96年度訴字第40
    5 號判決表示不服，請求廢棄，雖以再審之訴名義為之，惟
    揆諸上揭說明，應認實質係對該判決提起上訴。乃原審未予
    盡查，以再審之訴程序審理，駁回其再審之訴，自有違誤，
    應由本院予以之廢棄。至於上訴人於本院陳述謂：其於原審
    提再審之訴，上訴本院後，因發現96年度訴字第405 號判決
    非確定判決，而為訴之變更乙節。如前所述，96年度訴字第
    405 號判決於上訴人提起上訴時，既未確定，則上訴人於本
    院主張該判決未確定，而本此為廢棄原判決，乃屬更正其陳
    述而已，非屬訴之變更，併此敘明。
二、就台灣屏東地法院96年度訴字第405號部分：
    按民事訴訟法第451 條第1 項規定：「第一審之訴訟程序有
    重大之瑕疵者，第二審法院得廢棄原判決，而將該事件發回
    原法院。但以因維持審級制度認為必要時為限」、第453 條
    規定：「第四百五十一條第一項及前條第二項之判決，得不
    經言詞辯論為之」。如前所述，屏東地院96年度訴字第405
    號終局判決係尚未確定之判決，而上訴人既對96年度訴字第
    405 號判決提起上訴，則本院自應對該判決進行審查。該96
    年度訴字第405 號事件所為言詞辯論期日通知，既未合法送
    達上訴人，致上訴人未能應訊，有害其利益，訴訟程序自有
    重大瑕疵，即妨礙上訴人之審級利益。上訴人亦求為發回原
    法院，撜諸上開規定及說明，應予准許。爰由本院將該判決
    廢棄，發回原法院處理。
三、據上論結，本件上訴為有理由，依民事訴訟法第385 條第1
    項前段、第450 條第1 項、第453 條、第463 條，判決如主
    文。
中    華    民    國    98    年    9     月    16    日
                            民事第六庭
                                審判長法官  許明進
                                法      官  徐文祥
                                法      官  李炫德
以上正本證明與原本無異。
本件不得上訴。
中    華    民    國    98    年    9     月    16    日
                                書  記  官  盧雅婷


司法院資訊處製作；財團法人民間司法改革基金會備份。
